臺灣臺中地方法院民事簡易判決
111年度豐簡字第154號
原      告  元大國際資產管理股份有限公司

法定代理人  宋耀明  
訴訟代理人  蕭育涵律師
            許添棟  
被      告  王世榮  
            張菊    
            王世傑  
上三人共同
訴訟代理人  賴昭彤律師
上列當事人間請求撤銷遺產分割登記等事件，本院於民國111年4
月26日言詞辯論終結，判決如下：
    主      文
原告之訴駁回。
訴訟費用由原告負擔。
    事實及理由
一、原告主張：緣被告王世榮積欠告信用卡款項，尚有新臺幣（
    下同）142,688元及利息（下稱系爭債務）未清償。嗣原告
    為調查被告王世榮之財產狀況而向地政機關申請謄本，發現
    如附件所示之不動產、存款及投資原為訴外人即被繼承人王
    景賢所有，王景賢過世後，被告王世榮未辦理拋棄繼承或限
    定繼承，惟因積欠原告債務未清償，恐遭原告追索，竟於民
    國108年6月16日與被告王世傑、張菊簽立遺產分割協議書（
    下稱系爭分割協議），將被繼承人王景賢所遺如附表所示遺
    產歸由被告張菊取得所有，並於108年6月20日向地政機關辦
    理如附表所示編號1、2之不動產（下稱系爭不動產）所有權
    移轉登記，而有害及原告之債權。為此，爰依民法第244條1
    項、第244條第4項規定，訴請撤銷被告間之債權行為、所有
    權移轉行為，及請求塗銷所有權移轉登記等語。並聲明：㈠
    被告於108年6月16日就如附表所示不動產及存款（華南商業
    銀行、豐原郵局）、投資（上曜建設開發股份有限公司）所
    為遺產分割協議應予撤銷。㈡被告張菊於108年6月20日就附
    表所示不動產以分割繼承為原因所為所有權移轉登記應予以
    塗銷。㈢被告張菊就前項不動產所為之分割繼承登記應予塗
    銷，回復原狀為被告公同共有。
二、被告則以：被告協議將被繼承人王景賢之遺產均過戶予被告
    張菊，係因被告張菊自與王景賢結婚以來，協助王景賢立業
    、照顧子女，均未取得分毫報酬，且照顧王景賢至終老，王
    景賢感念張菊對家庭之付出，遂於臨終前向被告表示希望將
    名下財產全數過戶予張菊，被告王世傑、王世榮對父親之決
    定亦表示無異議，是被告間所為之系爭分割協議，不能僅以
    被告王世傑、王世榮是否放棄取得遺產來評價究屬無償行為
    抑或有償行為。從而，被告王世傑、王世榮因上述原因放棄
    遺產繼承，同意由母親即被告張菊取得全部遺產係有償行為
    ，且被告張菊、王世傑均不知被告王世榮對外積欠債務，即
    不知其等間之遺產分割行為損及原告之債權。另系爭債務由
    日盛國際商業銀行股份有限公司（下稱日盛銀行）、渣打國
    際商業銀行股份有限公司（下稱渣打銀行）於100年間即移
    轉予原告，斯時王景賢尚未過世，原告所評估者應為被告王
    世榮自身資力，是難認原告為確保其對被告王世榮之債權而
    行使撤銷訴權有值得保護之必要。況若被告3人為了讓被告
    王世榮免於繼承財產後遭強制執行，理當由被告張菊、王世
    傑2人繼承財產，非僅由被告張菊繼承，此更足證被告間之
    系爭分割協議，非為損害原告之債權，而係為了實現王景賢
    之遺願、感念被告張菊之照顧而為之等語，資為抗辯。並聲
    明：原告之訴駁回。
三、本院得心證之理由：
  ㈠本件原告主張被告王世榮積欠其債務未清償，而被繼承人王
    景賢過世後遺有如附表所示之遺產，惟被告王世榮未辦理拋
    棄繼承或限定繼承，而與被告張菊、王世傑合意，由被告張
    菊繼承王景賢全部遺產，並為系爭不動產之繼承登記等情，
    業據原告提出民事聲請支付命令狀、本院110年度司促字第3
    3828號支付命令暨確定證明書、家事事件公告查詢結果、系
    爭不動產登記第一、二類謄本、臺中市地籍異動索引等為證
    （見本院卷第21至25頁、第29頁、第51至59頁），並有本院
    依職權調閱之臺中市豐原地政事務所豐普登字第055190號土
    地登記申請書、遺產分割協議書、分割繼承登記申請相關資
    料在卷可參（見本院卷第71至84頁），堪信上情為真實。
  ㈡按債務人所為之無償行為，有害及債權者，債權人得聲請法
    院撤銷之；債務人所為之有償行為，於行為時明知有損害於
    債權人之權利者，以受益人於受益時亦知其情事者為限，債
    權人得聲請法院撤銷之，民法第244條第1、2項分別定有明
    文。次按民法第244條第1項及同條第2項係分別以無償行為
    及有償行為作為規範之對象，二者撤銷之法定要件並不相同
    。而上開所謂無償或有償行為，係以債務人與第三人間之行
    為有無互為對價關係之給付為其區別標準（最高法院101年
    度台上字第498號判決意旨參考）。就共同繼承人間所為之
    遺產分割協議，其評價上究屬無償行為抑或有償行為，不能
    僅以單一繼承人是否放棄取得遺產為斷，仍應綜合斟酌該繼
    承人放棄取得遺產之原因。又如僅因欠債之人未受遺產分配
    ，即推認系爭遺產分割協議為無償行為，則將使繼承人分配
    遺產之際，僅因繼承人中之一中或數人有積欠債務，即無法
    考量被繼承人之遺願、父母子女關係及日後扶養義務之履行
    等因素，而僅能機械式之按應繼分分配遺產，否則即有受債
    權人日後撤銷協議之風險，此顯過度箝制繼承人處分遺產之
    自由。末按當事人主張有利於己之事實者，就其事實有舉證
    之責任，民事訴訟法第277條前段亦有明文。
  ㈢查原告固主張被告王世榮未依法繼承取得王景賢所留遺產及
    系爭不動產而有害於原告債權，而依民法第244條第1項、第
    4項之規定請求撤銷上開遺產分割協議等語。然衡諸一般常
    情，繼承人於分割遺產時，往往會考量被繼承人生前意願、
    繼承人對被繼承人之貢獻（有無扶養之事實）、家族成員間
    感情、被繼承人生前已分配予各繼承人之財產（贈與之歸扣
    ）、承擔祭祀義務，及子女依自身經濟能力負擔被繼承人配
    偶扶養義務輕重等諸多因素始能達成遺產分割協議。參諸被
    告王世榮既自100年間即陸續未依約還款，而積欠原告自渣
    打銀行及日盛銀行取得之系爭債務，顯見被告王世榮並無固
    定薪資或其他收入，自難認被告王世榮有何負擔扶養被繼承
    人王景賢之能力。此外，被告王世榮雖未依系爭分割協議取
    得系爭不動產，然被告王世榮之兄長即被告王世傑亦未取得
    系爭不動產，僅其等之母親即被告張菊依系爭分割協議取得
    系爭不動產，又被告張菊及王世傑均非原告之債務人，原告
    就被告張菊、王世傑知悉被告王世榮有積欠原告債務等情亦
    未提出其他證據供本院參酌，故本院綜合上開情節，尚難認
    系爭分割協議係屬無償行為，揆諸上開說明，系爭分割協議
    係基於親情、對家庭之付出及貢獻等諸多考量，不得僅因被
    告王世榮未繼承取得系爭不動產而遽認屬無償行為。從而，
    原告主張依民法第244條第1項、第4項規定請求如其聲明所
    示，核與該條規定「無償行為」之要件不符，應非可採。
  ㈣再者，參諸民法第244條所定撤銷權之立法目的，乃在保全債
    務人原有之債權清償力，非在使債務人增加其清償力，故債
    權人自應以債務人個人之財產為其信賴之基礎，其對債務人
    之被繼承人之期待，難認有保護之必要。而由本院110年度
    司促字第33828號支付命令暨確定證明書可知，被告王世榮
    至遲已於100年6月28日前即積欠原告款項，斯時王景賢既尚
    未逝世，原告所評估者應為被告王世榮自身資力，並未就將
    來未必獲致之遺產予以衡估，當認原告就被告王世榮因繼承
    王景賢遺產所取得之財產權利，無任何受償之期待可能性，
    難認原告為確保其對被告王世榮之債權而行使撤銷訴權有值
    得保護之必要。依前所述，被告王世榮就王景賢遺產之繼承
    權利，自不在民法第244條擬為保護之債務人清償能力範圍
    內，原告即不得據以撤銷被告間之系爭分割協議。原告如認
    該分割遺產之協議有積極之民法244條第1項規定故意為無償
    行為，而有害原告之債權情事，即應負積極之舉證責任，不
    得僅以被告王世榮未為繼承權之拋棄又未實際繼承遺產，即
    能推認被告王世榮之因身分而未繼承遺產行為即為有害原告
    債權之行為。原告既未能舉證以實其說，所為主張被告間之
    遺產分割協議為被告王世榮之無償行為而有害原告債權，即
    無理由，應予駁回。
四、據上論結，本件原告之訴為無理由，依民事訴訟法第436條
    第2項、第78條，判決如主文。
中　　華　　民　　國　　111 　年　　5 　　月　　31　　日
                  豐原簡易庭    法  官  廖弼妍
如不服本判決，應於送達後20日內，向本院提出上訴狀並表明上
訴理由，如於本判決宣示後送達前提起上訴者，應於判決送達後
20日內補提上訴理由書（須附繕本）。如委任律師提起上訴者，
應一併繳納上訴審裁判費。
以上為正本係照原本作成。
中　　華　　民　　國　　111 　年　　5 　　月　　31　　日
                                書記官  陳貴卿
附表：
編號 種類             財產所在地或名稱 權利範圍  1 建物 臺中市○○區○○○段000○號 門牌號碼：臺中市○○區○○路○○巷00○00號  1/1  2 土地 臺中市○○區○○○段000地號  1/1  3 華南商業銀行活期儲蓄存款新臺幣11,245元    4 豐原郵局新臺幣6,261元    5 上曜建設開發股份有限公司4,056股